【裁判字號】    88,自,1023
【裁判日期】    890509
【裁判案由】    偽造有價證券
【裁判全文】
臺灣臺中地方法院刑事判決                        八十八年度自字第一二三號
    自  訴  人  丙○○
    代  理  人  林開福律師
                劉惠娟律師
    自  訴  人  戊○○
    代  理  人  林開福律師
    被      告  己○○
    選任辯護人  李振祥
右列被告因偽造有價證券案件，經自訴人提起自訴，本院判決如左：
    主  文
己○○無罪。
    理  由
一、自訴意旨略以：被告己○○積欠自訴人劉奇財、丙○○夫妻計新台幣（下同）九
    百四十萬元，遲遲未償還，經自訴人一再催討後，被告乃向自訴人表示伊對案外
    人明昌機械股份有限公司（下稱明昌公司）享有一千五百萬元之債權，伊願意將
    其中八百萬元之債權讓與給自訴人，以抵償伊積欠自訴人部分之債務，並交付發
    票人為明昌公司、票面金額八百萬元、發票日期民國八十六年二月二十日、未載
    明到期日之本票一張予自訴人以為抵償。嗣自訴人由被告友人丁○○處得知明昌
    公司並未積欠被告一千五百萬元之債務，為明實情，自訴人親往明昌公司了解，
    詎該公司業已人去樓空，再轉而聯絡被告，亦已遍尋不著，始知前開本票應屬被
    告所偽造，因認被告涉有刑法第二百零一條第一項偽造有價證券之罪嫌云云。
二、按犯罪事實，應依證據認定之，無證據不得推定其犯罪事實，又不能證明被告犯
    罪者，應為無罪之諭知，刑事訴訟法第一百五十四條、第三百零一條第一項定有
    明文。另認定犯罪事實所憑之證據，雖不以直接證據為限，間接證據亦包括在內
    ，然而無論直接或間接證據，其為訴訟上之證明，須達於通常一般之人均不致有
    所懷疑，而得確信其為事實之程度者，始得據為有罪之認定，倘其證明尚未達到
    此一程度而有合理之懷疑存在時，尚難為有罪之認定基礎，且認定不利於被告之
    事實，須依積極證據，苟積極證據不足為不利於被告事實之認定時，即應為有利
    於被告之認定，更不必有何有利之證據，最高法院七十六年台上字第四九八六號
    、三十年上字第八一六號分別著有判例可參。
三、自訴人認被告涉有偽造有價證券之罪嫌，無非係以被告與明昌公司之間並無債權
    債務關係，且被告所交付之該本票上所蓋之「明昌機械股份有限公司」、負責人
    「乙○○」、董事「庚○○」之印文字體粗糙，與明昌公司之變更登記事項卡上
    所登記之公司和負責人印鑑章及庚○○往昔所簽發之本票字跡、印文明顯不同，
    並以丁○○陳稱本票可能是假的等情為其依據。然訊之被告己○○，固坦認積欠
    自訴人債務及交付該張本票予自訴人之事實，惟堅詞否認有何自訴人所指偽造有
    價證券之行為，辯稱：本票上的筆跡不是他的，該張本票並非由其填寫，係因其
    將債權憑證交給友人甲○○請其代為向劉秋光及木易揚建設股份有限公司催討二
    千多萬元之債權，甲○○乃交付該張本票給伊擔保，伊再轉給自訴人，以擔保其
    對自訴人之債務等語。經查，本院將上開被告交付自訴人之本票送請法務部調查
    局鑑定其筆跡與被告其他參考筆跡是否相同，經比對後鑑定結果為二種筆跡特徵
    不符，研判非為同一人所書之筆跡，此有八十九年二月二日法務部調查局（八九
    ）陸（二）號鑑定通知書在卷可稽，是可認前開本票上之記載事項並非由被告所
    填寫。又該張本票經由被告轉手之流通過程，亦據證人即被告之友人辛○○於本
    院審理時結稱：「八十六年七月初左右，己○○有欠我錢，後來我到他住的地方
    找他要，他說剛好要去要債，他就帶我到文心路四段旺德汽車商行‧‧‧甲○○
    和被告談了一些債務之事，我也聽不懂，後甲○○就拿出此張本票出來，拿給被
    告，即明昌公司開的」等語（見本院八十八年十二月十四日審判筆錄），被告並
    提出臺灣新竹地方法院新院丁執孔三二三九字第一六０四號債權憑證及本院八十
    五年度票字第一三四二０號民事裁定影本各一份（已附卷，被告稱原本在甲○○
    處），以證明其對劉秋光及木易揚建設股份有限公司確有債權，是以甲○○雖經
    傳喚未到庭證實被告所述（據被告稱該人目前在中國大陸），然亦可因此而推定
    被告所言應非杜撰。再丁○○證稱「我在電話中跟自訴人說本票可能是偽造的，
    只是臆測之詞，我並沒有親眼看到被告開立該張本票」（本院八十九年二月二十
    四日訊問筆錄），是自訴人所提出丁○○對於被告不利陳述之電話錄音，尚難據
    以為被告不利證據之事實認定。參以同一發票人簽發數張票據上之印文並非一定
    出於同一印章之社會事實，一人可能以多個不同印文之印章簽發票據亦多有之，
    尚難以上開本票之印文與同一發票人即明昌公司、乙○○及庚○○於簽發其他票
    據上之印文甚至是明昌公司變更事項登記卡上之印文不同，逕認為上開本票非由
    發票名義人所簽發，進而推論係由發票名義人以外之人所簽發，雖該本票之發票
    名義人乙○○及庚○○經傳未到，然衡諸前述經驗法則，要難僅此認定該本票即
    由被告所偽造。綜上所述，認被告所辯堪以採信。此外，復查無其他積極證據足
    以證明被告有自訴意旨所指之犯行，揆諸前開法條規定及判例意旨，自應為被告
    無罪之諭知。
據上論斷，應依刑事訴訟法第三百四十三條、第三百零一條第一項，判決如主文。
中      華      民      國    八十九      年      五      月    九    日
                                          法  官   李  秋  娟
右正本證明與原本無異。
如不服本判決，應於判決送達後十日內向本院提出上訴狀，上訴於臺灣高等法院臺中
分院( 須附繕本 )。
                                          書記官
中      華      民      國      八十九      年      五      月    十    日


司法院資訊處製作；財團法人民間司法改革基金會備份。
